【裁判字號】    89,簡上,148
【裁判日期】    890721
【裁判案由】    清償債務
【裁判全文】
臺灣臺中地方法院民事判決  八十九年度簡上字第一四八號
    上  訴  人  乙○○
    被上訴人即
    附帶上訴人  甲○○        .
    訴訟代理人  吳紹貴律師
    複代理人    曾信嘉律師
右當事人間請求清償債務事件，上訴人對於中華民國八十九年二月二十二日本院台中
簡易庭（八十八年度中簡字第四二○五號）第一審判決提起上訴，被上訴人提起附帶
上訴，本院判決如左：
    主      文
原判決關於命上訴人給付部分，及訴訟費用之裁判均廢棄。
右廢棄部分被上訴人在第一審之訴駁回、附帶上訴駁回。
第一、二審訴訟費用由被上訴人負擔。
    事      實
甲、上訴人方面：
  一、聲明：
  （一）原判決廢棄。
  （二）右廢棄部分，被上訴人在第一審之訴駁回。
  （三）第一、二審訴訟費用由被上訴人負擔。
  （四）附帶上訴駁回。
  （五）附帶上訴費用由附帶上訴人負擔。
  二、陳述：除與原審判決書所載者相同茲予引用外，另補稱：
  （一）被上訴人於原審係以上訴人於民國（下同）八十八年四月間與被上訴人達成
        和解同意返還仲介費為由，依兩造間成立之和解契約請求上訴人返還仲介費
        云云，是本件之爭點，在於兩造間是否有同意返還仲介費之和解契約？經查
        ：(1)依民法第五百六十八條、第五百七十二條規定，居間人於契約成立者得
        請求報酬，又委託者已支付報酬不得請求返還，本件因上訴人之仲介，被上
        訴人於八十八年四月一日已與訴外人廖家柔、林西川訂定租賃契約，上訴人
        已領取之仲介費，依前述法律規定，縱該租賃契約事後有解除契約情事，上
        訴人亦無須返還，故上訴人顯無與被上訴人和解之必要。(2)又系爭租賃契約
        ，因出租人廖家柔、林西川違約，以致無法履行，因而出租人由廖德涼（即
        廖家柔之子）出面與被上訴人協商和解事宜，係廖德涼同意返還被上訴人所
        支出之費用，以達成和解，上訴人並未承諾返還仲介費。該事實已為被上訴
        人所明知，此見被上訴人於八十八年六月十五日委由吳紹貴律師發函係僅要
        求「林西川」、「廖德涼」及「廖家柔」返還所有費用（包含仲介費）等情
        甚明。(3)且被上訴人主張其本於和解契約請求，然就此金額龐大之契約，兩
        造何以未以書面行之，原審以廖德涼、洪文良、李國重等證人之證言為證據
        方法。然廖德涼係出租人廖家柔之子，倘若上訴人不支付該仲介費，廖德涼
        即必須自行支付。是故其證詞顯然會有偏頗。另證人洪文良、李國重均與被
        上訴人合作開砂石場，系爭租賃契約，係由被上訴人出面承租，渠等與被上
        訴人關係密切，亦無法期待其等為公正之陳述。(4)再依民法第一百五十四條
        規定，當事人就契約必要之點意思表示一致，契約成立。參之上開律師函中
        被上訴人僅向廖德涼三人請求，金額共新台幣（下同）四十五萬元，然本件
        卻僅向上訴人請求三十萬元，前後不一。又廖德涼於原審證述：「我分十五
        萬的中人錢還給他，乙○○他們也分十五萬元，我們認定之中人只有乙○○
        」，故上訴人仲介費僅十五萬元，被上訴人卻主張三十萬元，退萬步言之，
        該和解契約之當事人與上訴人所稱返還之金額皆不一致時，如何能認定兩者
        和解契約已經成立。
  （二）本件系爭租約發生糾紛，皆係廖德涼等人違約所致，依契約約定本應由渠等
        負完全責任。要與上訴人無涉，上訴人豈有同意無故替廖德涼返還之理，足
        見上訴人自不可能與被上訴人成立返還仲介費之和解契約。
  三、證據：援用第一審所提證據，並補提出吳紹貴律師函為證。
乙、被上訴人方面：
  一、聲明：
  （一）駁回上訴。
  （二）訴訟費用由上訴人負擔。
  二、附帶上訴聲明：
  （一）原判決不利於附帶上訴人部份廢棄。
  （二）右廢棄部份，附帶被上訴人應給付附帶上訴人十五萬元及自本件起訴狀繕本
        送達附帶被上訴人之翌日起至清償日止，按年息百分之五計算之利息。
  （三）第一審廢棄部份及附帶上訴費用均由附帶被上訴人負擔。
  三、陳述：與原審判決書所載者相同茲予引用。並補稱：
  （一）本件兩造成立之和解契約，已經證人洪文良、李國重、廖德涼於原審到庭證
        述屬實，上訴人否認和解契約存在，顯係卸責之詞。
  （二）原審以為：「被告其所收受之三十萬元仲介費用，隨即給付同為仲介人之廖
        德涼七萬元，另給付同為仲介人之曾素蘭八萬元，被告實得十五萬元」而將
        兩造間和解契約之內容解釋為：「被告同意返還其所得到之十五萬元仲介費
        」，然查附帶上訴人與廖家柔（由其子廖德涼代理）訂定土地租賃契約時，
        既將居間費三十萬元全數交付附帶被上訴人，而附帶被上訴人於合意解除居
        間契約協議時，答應將居間費無條件返還，並未向附帶上訴人說明已將收取
        之仲介費部份給付廖德涼、曾素蘭之事實，是附帶被上訴人抗辯實收仲介費
        十五萬元，係其與廖德涼、曾素蘭間之問題，與本案無關。
  四、證據：援用第一審所提證據。
    理      由
一、本件被上訴人起訴主張：被上訴人經由上訴人之仲介，與訴外人林西川、廖家柔
    訂立土地租賃契約，依契約書第九項約定，由被上訴人支付仲介費三十萬元予上
    訴人，嗣因訴外人等無法依約提出其他共有人之同意或切結書，亦無法依約於八
    十八年四月一日交付土地予被上訴人使用收益，故訴外人林西川、廖家柔及上訴
    人遂同意無條件將已收取之押金、租金及仲介費返還予被上訴人，林西川、廖家
    柔等均已返還押、租金，僅上訴人迄未返還其所收取之仲介費，迭催無效，為此
    依和解契約請求上訴人三十萬元及遲延利息。上訴人則以：其並未同意返還仲介
    費，況本件系爭租賃契約，經其仲介而由廖家柔之子廖德涼與被上訴人簽訂，依
    法上訴人即得請求居間報酬，縱事後該租賃契約有解除契約情事，亦可歸責於廖
    德涼，上訴人顯無與被上訴人和解，同意返還仲介費之必要等語資為抗辯。
二、按當事人主張有利於己之事實者，就其事實有舉證責任，民事訴訟法第二百七十
    七條前段定有明文。又民事訴訟如係由原告主張權利者，應先由原告負舉證之責
    ，若原告先不能舉證，以證實自己主張之事實為真實，即令被告就其抗辯事實不
    能舉證，或所舉證據尚有疵累，亦應駁回原告之請求，最高法院著有十七年上字
    第九一七號判例可資參照。本件被上訴人主張訴外人林西川、廖家柔與上訴人於
    八十八年四月間，因系爭土地租賃契約無法履行時，曾與被上訴人成立和解契約
    ，同意返還已收取之押金、租金及仲介費一節，固於原審提出八十八年六月十五
    日由吳紹貴律師所發之函文影本一件附卷，及經聲請原審訊問證人洪文良、李國
    重、廖德涼等證據方法為證，然查：(1)依上開函文所載：「‧‧‧據右開當事人
    （即被上訴人）委稱‧‧‧遂於八十八年四月間與林西川、廖德涼、乙○○達成
    共識，林、廖、曾三人同意無條件返還本人上開押金、租金及仲介費共計一百五
    十三萬一千三百二十元‧‧‧詎料，林、廖、曾等人至今總計仍積欠本人四十五
    萬元‧‧‧」等語，足見上開函文所載與本件被上訴人之陳述無異，尚難採為認
    定上訴人與被上訴人間就返還已收取之仲介費達成和解約定之具體事證。(2)再者
    ，證人洪文良於原審證述：「‧‧‧談契約時我在場，對方是廖德涼及乙○○，
    他們有說土地租不成，所收取的款項包括地主與被告（即上訴人）所收的錢都要
    還」；證人李國重證稱：「‧‧‧當時對方有乙○○、廖德涼在場‧‧‧廖與曾
    並同意返還租金及仲介費，好像說要在一個星期內返還」，另廖德涼證陳：「‧
    ‧‧我與乙○○去找甲○○，說解約，還他們錢，乙○○說好，甲○○也說只要
    還他們已付的錢，不用罰。我分得十五萬的中人錢還他，乙○○他們也分得十五
    萬元」，足見上開證人所證本件和解契約之當事人與被上訴人前開函文內所載，
    已有差異。(3)況且證人洪文良、李國重均係被上訴人所屬萬磊股份有限公司之員
    工，其等證稱與上訴人在系爭土地上開砂石場（見原審八十九年一月十一日言詞
    辯論筆錄），本件租賃即係以砂石場土地為標的，證人洪文良、李國重與被上訴
    人就系爭租賃契約而言，其等立場及利害關係顯無二致，故其等就系爭租約解除
    後對造當事人應如何返還已收取款項之證言，已難免偏頗。而證人廖德涼為系爭
    土地出租人廖家柔之子，並代理廖家柔訂定本件租賃契約，是本件租約之解除，
    關係其等應負之賠償責任，此見廖德涼於原審證稱：「甲○○也說只要還他們已
    付的錢，不用罰」等語自明，上訴人乙○○已收取之仲介費應否返還，亦關係廖
    德涼部份應返還款項之多寡，故其證言亦顯有偏頗之虞。是本件能否以上開證人
    洪文良、李國重、廖德涼等難免偏頗之證詞，遽認上訴人同意返還已收取仲介費
    之事實，自有疑問。(4)此外，參諸上開之律師函所示，被上訴人原以「林西川、
    廖德涼、廖家柔」三人為對象，要求返還四十五萬元，上訴人僅為副本受文者，
    亦足認上訴人所辯：系爭租賃契約，經其居間成立，縱事後因可歸責於廖德涼等
    人之事由而解除，上訴人顯無與被上訴人和解之必要等語堪以採信。
三、此外，被上訴人再未能舉證證明其與上訴人間確有關於已收取仲介費返還之和解
    契約存在之事實，從而，被上訴人依和解契約，訴請上訴人返還三十萬元及法定
    利息，洵屬無據，應予駁回。原審命上訴人給付被上訴人十五萬元及自支付命令
    送達翌日起之法定遲延利息，於法尚有未合，上訴人上訴意旨指摘此部分原判決
    不當，求予廢棄改判，為有理由，爰由本院將此部分廢棄改判如主文第二項所示
    。至於原審判決駁回被上訴人之訴部分，經核並無不合，被上訴人附帶上訴，指
    摘原審此部分判決不當，求予廢棄改判為無理由，應予駁回。
四、本件事證已臻明確，兩造其餘攻擊防禦方法及所為之舉證，於本件判決結果不生
    影響，自無庸再予一一審酌，附此敘明。
五、據上論結，本件上訴為有理由、附帶上訴為無理由，依民事訴訟法第四百三十六
    條之一第三項、第四百四十九條第一項、第四百五十條、第七十八條，判決如主
    文。
中      華      民      國    八十九    年      七      月    二十一    日
                                        臺灣臺中地方法院民事第四庭
~B審判長法官  王      銘
~B法      官  陳  文  燦
~B法      官  王  邁  揚
右為正本係照原本作成
不得上訴。
中      華      民      國    八十九    年      七      月    二十一    日
~B法院書記官


司法院資訊處製作；財團法人民間司法改革基金會備份。
